【裁判字號】    89,自,249
【裁判日期】    900423
【裁判案由】    詐欺等
【裁判全文】
臺灣士林地方法院刑事判決                          八十九年度自字第二四九號
    自  訴  人  丁○○
    被      告  丙○○
                乙○○
右列被告因詐欺案件，經自訴人提起自訴，本院判決如左：
    主  文
丙○○、乙○○均無罪。
    理  由
一、自訴意旨略以：被告丙○○、乙○○經營之傑荃水電工程有限公司（下稱傑荃公
    司）承包國泰民安社區管理委員會消防機組及發電機修理工程，再於民國八十八
    年二月三日轉包予自訴人經營之員大機電社，工程款為新台幣（下同）七十三萬
    五千元。被告丙○○、乙○○已向國泰民安社區管理委員會領取所有工桯款，詎
    僅支付自訴人工程款之半數三十七萬二千五百元，並逃避自訴人之追索。被告二
    人共同蓄意詐欺及侵占自訴人之工程款云云。
二、按犯罪事實應依證據認定之，無證據不得推定其犯罪事實。又不能證明被告犯罪
    者，應諭知無罪之判決，刑事訴訟法第一百五十四條、第三百零一條第一項分別
    定有明文。次按事實之認定，應憑證據，如未能發現相當之證據，或證據不足以
    證明，自不能以推測或擬制之方法，以為裁判之基礎；又認定犯罪事實所憑之證
    據，無論直接或間接證據，其為訴訟上之證明，須達於通常一般之人均不致有懷
    疑，而得確信其為真實之程度者，始得據為有罪之認定，倘其證明尚未達到此一
    程度，而有合理之懷疑時，尚難作為有罪之認定基礎；又認定不利於被告之事實
    ，須依積極證據，苟積極證據不足為不利於被告事實之認定時，即應為有利於被
    告之認定，更不必有何有利之證據；且認定犯罪事實應依證據，為刑事訴訟法所
    明定，故被告否認犯罪事實所持之辯解，縱屬不能成立，仍非有積極證據足以證
    明其犯罪行為，不能遽為有罪之認定；最高法院四十年台上字第八六號、七十六
    年台上字第四九八六號、三十年上字第八一六號、三十年上字第一八三一號判例
    意旨可資參照。末按民事關係當事人間，債務人若有未依約定之債務本旨履行者
    ，於社會一般交易經驗上原因非一，舉凡因不可歸責於己之事由致不能給付，因
    合法主張抗辯事由而拒絕給付，或因財產、信用狀況緊縮而無力給付，甚至於債
    之關係成立後，始另起惡意遲延給付，皆有可能，非必出於自始無意給付之財產
    犯罪一端。而刑事被告依法不負自證無罪之義務，若別無足以證明被告自始意圖
    不法所有之積極證據，縱使其就所負債務惡意違約不為履行，仍僅為民事上之糾
    紛，殊難僅以單純債務不履行之狀態，推定被告自始具有不法所有之詐欺意圖。
三、訊據被告丙○○、乙○○二人矢口否認有何侵占、詐欺犯行，均辯稱：自訴人延
    誤工期，造成伊等損失。伊等已支付自訴人工程款四十五萬元，而非三十七萬五
    千元。又伊等於八十八年六月間通知自訴人去維修發電機，自訴人遲至八十八年
    七月二十七日始去維修，致使伊等未能向管理委員會請領保固款十九萬八千元等
    語。經查，被告二人既尚未給付工程款予自訴人，自無將工程款易持有為所有之
    行為，被告二人顯不可能成侵占罪，合先敘明。又被告丙○○、乙○○經營之傑
    荃公司承包國泰民安社區管理委員會消防機組及發電機修理工程，再於八十八年
    二月三日轉包予自訴人經營之員大機電社，工程款為七十三萬五千元之事實，有
    工程合約書影本在卷可稽。又被告丙○○、乙○○尚有一成之工程保固款在國泰
    民安社區管理委員會未領取之事實，業據證人即國泰民安社區管理委員會主任委
    員甲○○、戊○○證述無訛。又自訴人自承被告已支付其半數工程款三十七萬五
    千元，並曾於八十八年六月間通知自訴人前往國泰民安社區管理委員會維修發電
    機，惟因被告遲不付清工程款，自訴人乃先向管理委員會借支二萬元，並簽發同
    額本票一紙予管理委員會保管，再前往維修發電機。由上觀之，被告二人未於自
    訴人完工後依約給付工程款予自訴人，反指自訴人延誤工期造成彼等損失，卻又
    無法指明自訴人究造成彼等何項損失，被告二人應負給付遲延責任。且被告二人
    違約未給付工程款在先，自訴人本得拒絕履行保固責任。被告二人竟倒果為因，
    指係因自訴人遲未履行保固責任，彼等始未給付工程款予自訴人，可見被告二人
    係基於惡意拒絕給付工程款甚明。然被告二人此部分之辯解縱不能成立，惟被告
    二人確曾支付半數工程款予自訴人，且確有一成之工程保固款在國泰民安社區管
    理委員會未領取，僅因被告二人未盡保固責任致國泰民安社區管理委員會已自行
    由保固款支出部分維修款項，被告二人又未積極向國泰民安社區管理委員會追索
    結餘之保固款，遂無法以結餘之保固款支付自訴人工桯款，致雙方調解無法成立
    。準此，本院尚難單憑被告二人嗣後拒絕給付部分工程款之事實，推定被告二人
    自始即係蓄意詐欺。此外，本院復查無任何積極證據足以證明被告自始即有詐欺
    之意圖，且有施用詐術使自訴人陷於錯誤之行為。本件純屬被告二人與自訴人之
    民事債務糾葛，自訴人應另循民事訴訟程序解決。揆諸首揭判例及說明意旨，本
    件不能證明被告犯罪，爰為無罪判決之諭知。
據上論斷，應依刑事訴訟法第三百四十三條、第三百零一條第一項前段，判決如主文
。
中      華      民      國      九十      年      四      月    二十三  日
                                    臺灣士林地方法院刑事第二庭
                                        法  官  楊  智  勝
右正本證明與原本無異。
如不服本判決，應於判決送達後十日內，向本院提出上訴狀。
                                        書記官  曾  韻  蒔
中      華      民      國      九十      年      四      月     三十   日


司法院資訊處製作；財團法人民間司法改革基金會備份。
